ACORDAO-COMPLETO-2553070

ACÓRDÃO 2477/2022 ATA 42/2022 - PLENÁRIO

VISTOS, relatados e discutidos estes autos que tratam de representação formulada pelo Deputado Federal Reginaldo Lázaro de Oliveira Lopes a respeito de possíveis irregularidades ocorridas no âmbito do Governo Federal, relacionadas às ações em andamento no sentido de privatizar a Petrobras, na qualidade de sociedade de economia mista e entidade integrante da administração federal;
ACORDAM os Ministros do Tribunal de Contas da União, reunidos em sessão do Plenário, ante as razões expostas pelo relator, em:
9.1. não conhecer da presente representação, com fundamento no art. 237, parágrafo único, c/c art. 235, caput, do Regimento Interno/TCU, não havendo sido satisfeitos os requisitos de admissibilidade, em virtude da inexistência de atos concretos a serem avaliados, neste momento, por este Tribunal;
9.2. fazer constar da ata desta sessão determinação à SeinfraPetróleo para que autue processo específico de acompanhamento dos atos preparatórios para desestatização da Petrobras;
9.3. realizar diligência, no âmbito do processo de acompanhamento de que trata o item anterior, com fundamento no art. 157 do RI/TCU, ao Ministério das Minas e Energia e ao Ministério da Economia, para que, no prazo de quinze dias, encaminhem a este Tribunal eventuais pareceres da Procuradoria Geral da Fazenda Nacional e da Secretaria do Tesouro Nacional, estudos e demais documentos porventura existentes relativos à proposta de privatização da Petrobras, bem como informem sobre os responsáveis, o cronograma, o atual estágio e os próximos passos da sua eventual privatização;
9.4. encaminhar cópia desta decisão ao representante, informando-lhe que o relatório e voto que a fundamentam podem ser acessados no sítio eletrônico www.tcu.gov.br/acordaos; e
9.5. arquivar os presentes autos.

Representação formulada acerca de possíveis irregularidades ocorridas no âmbito do Governo Federal relacionadas às ações em andamento no sentido de privatizar a Petrobras.

Ministério de Minas e Energia.

3. Interessados/Responsáveis: não há.

13.1. Ministros presentes: Bruno Dantas (na Presidência), Walton Alencar Rodrigues, Benjamin Zymler, Augusto Nardes (Relator), Vital do Rêgo, Jorge Oliveira e Antonio Anastasia.
13.2. Ministros-Substitutos presentes: Marcos Bemquerer Costa e Weder de Oliveira.

AUGUSTO NARDES

Adoto como relatório a instrução lavrada por auditor da Secretaria de Fiscalização de Infraestrutura de Petróleo e Gás Natural (peça 5) , que contou com a anuência do Secretário-Substituto da sua unidade (peça 6) :
"INTRODUÇÃO
1.	Cuidam os autos de representação a respeito de possíveis irregularidades ocorridas no âmbito do Governo Federal, relacionadas às ações em andamento no sentido de privatizar a Petrobras, na qualidade de sociedade de economia mista e entidade integrante da administração federal.
EXAME DE ADMISSIBILIDADE
2.	Inicialmente, deve-se registrar que a representação preenche os requisitos de admissibilidade constantes no art. 235 do Regimento Interno do TCU, haja vista a matéria ser de competência do Tribunal, referir-se a responsável sujeito a sua jurisdição, estar redigida em linguagem clara e objetiva, conter nome legível, qualificação e endereço do representante, bem como encontrar-se acompanhada do indício concernente à irregularidade ou ilegalidade.
3.	Além disso, o Exmo. Deputado Federal possui legitimidade para representar ao Tribunal, consoante disposto no inciso III do art. 237 do RI/TCU. 
4.	Ainda, conforme dispõe o art. 103, § 1º, in fine, da Resolução - TCU 259/2014, verifica-se a existência do interesse público no trato da suposta irregularidade/ilegalidade, pois a privatização da Petrobras ao arrepio da legislação, como narrado pelo representante, poderia, em tese, causar prejuízo ao erário. 
5.	Dessa forma, a representação poderá ser apurada, para fins de comprovar a sua procedência, nos termos do art. 234, § 2º, segunda parte, do Regimento Interno do TCU, aplicável às representações de acordo com o parágrafo único do art. 237 do mesmo RI/TCU.
6.	Assim, considerando que, por força do inciso VI, do art. 237 do Regimento Interno do TCU, esta unidade técnica tem legitimidade para representar ao TCU, para fins de apurar e avaliar a procedência da representação, nos termos da segunda parte do § 2º do art. 234 do Regimento Interno/TCU, aplicável às representações conforme parágrafo único do art. 237 da mesma norma, propõe-se o exame da matéria nestes autos.
EXAME TÉCNICO
7.	O Representante encaminha endereços eletrônicos relativos a matérias jornalísticas que tratam da proposta do Governo Federal de privatização da Petrobras (peça 1, p.3) :
a)	 https://valor.globo.com/empresas/noticia/2022/08/16/proposta-para-privatizar-petrobras-parecedoao-a-scios-privados-diz-jurdico-do-ministrio-da-economia.ghtml
b)	 https://www1.folha.uol.com.br/mercado/2022/08/proposta-do-governo-para-privatizar-petrobrasparece-doacao-a-socios-privados-diz-orgao-juridico-da-economia.shtml
8.	Com fundamentos nessas reportagens, indica proposta do Governo Federal em privatizar a Petrobras a partir de manobras constantes apenas no âmbito da administração da própria empresa, meramente societárias, segundo seu estatuto, pelas quais as ações preferenciais da empresa seriam convertidas em ordinárias, o que alteraria o percentual de ações com direito a voto pertencentes à União, deixando, assim, de ser a acionista majoritária, lembrando que, com base na Lei 6.404/1976 (Lei das SAs) , apenas as ações ordinárias chancelam ao seu detentor direito à voto nas decisões gerenciais das empresas do tipo sociedade anônima (capital aberto) . O conhecido controle acionário ocorre quando um único acionista possui mais de 50% das ações ordinárias de uma empresa.
9.	E essa alteração seria realizada de maneira contrária à lei e em prejuízo à União, pois, de maneira diferente do que ocorreu com a privatização da Eletrobras, por exemplo, em que foi levada a efeito por intermédio de capitalização da empresa, na modalidade aumento de capital social com a subscrição de novas ações combinada com a renúncia por parte da União de seu direito de subscrever, acarretando, desse modo, na diluição do controle da União sobre essa empresa.
10.	Pontua que 'o Estatuto Social da Petrobras prevê, em seu art. 5º, §1º, que as ações preferenciais serão inconversíveis em ações ordinárias, e vice-versa', sendo necessário apenas a alteração do referido dispositivo para que fosse permitida sua alteração, estando, dessa maneira, viabilizada a operação. (peça 1, p.4) .
11.	Alega, ainda, que estaria ocorrendo açodamento por parte do Governo Federal em decorrência da proximidade das eleições presidenciais, 'com elevada probabilidade de mudança do comando do Governo, uma vez que o candidato que desponta nas pesquisas eleitorais é avesso à ideia de privatização da estatal', indicando que existiria risco de fraude 'palpável' (peça 1, p.6) .
12.	Por fim, com base no princípio da concisão, devido à ausência de fatos concretos e por se tratar de proposta ainda em estudo/análise no Governo Federal, passa-se ao exame técnico, abstendo-se de colecionar e apresentar argumentação contida nas referidas reportagens sobre a aludida proposta de privatização da Petrobras.
EXAME TÉCNICO
13.	Consoante o art. 276 do Regimento Interno/TCU, o Relator poderá, em caso de urgência, de fundado receio de grave lesão ao Erário, ao interesse público, ou de risco de ineficácia da decisão de mérito, de ofício ou mediante provocação, adotar medida cautelar, determinando a suspensão do procedimento impugnado, até que o Tribunal julgue o mérito da questão. Tal providência deverá ser adotada quando presentes os pressupostos do fumus boni iuris e do periculum in mora.
14.	Além disso, conforme item 9.2 do Acórdão 2082/2014-TCU-Segunda Câmara, não deve haver incidência do perigo da demora reverso e deve existir interesse público na denúncia.
15.	Analisando os elementos apresentados pelo representante, verifica-se a existência de interesse público na matéria discutida e da plausabilidade jurídica, haja vista os fatos narrarem possível decisão ao arrepio da lei que poderia resultar em danos ao erário, além de serem ilegais.
16.	Contudo, para a concessão da medida cautelar, não se observam nos autos os pressupostos necessários e acima mencionados do periculum in mora ou do fumus boni iuris, senão vejamos:
17.	No que tange ao periculum in mora, com base nas próprias matérias jornalísticas que serviram de evidências, verifica-se que se trata de uma proposta do Governo Federal que ainda está no âmbito do estudo ministerial, então, até o momento, não existe algo concreto que indique quais serão os próximos passos ou decisões a serem tomadas no caso, incluindo modelos de privatização e se assim será a decisão ora a ser tomada. 
18.	Quanto ao pressuposto do fumus boni iuris, as próprias matérias indicam que a proposta inquinada ainda careceria de aprovação pelo Congresso Nacional, uma vez que um projeto de lei seria formulado e que seria amplamente debatido naquela Casa Legislativa.
19.	No mais, nos moldes do processo de desestatização da Eletrobras (TC Processo 008.845/2018-2) , dada a importância do tema e quando oportuno, deverá ser instaurado processo de acompanhamento de desestatização no âmbito desta Corte de Contas com vistas a acompanhar o referido processo de privatização da Petrobras, em que, entre outros aspectos, deverão ser avaliadas a legalidade dos atos praticados pelos gestores e a pertinência da modelagem econômico-financeira que vier a ser adotada.
20.	Portanto, por se tratar de proposição embrionária que ainda será debatida nos fóruns adequados, entende-se não haver elementos concretos que justifiquem a adoção de medida saneadora que venha a prevenir certo e eminente dano, caso não seja adotada tempestivamente.
21.	Outrossim, ante os fatos narrados, entende-se oportuna a realização de diligência ao Ministério de Minas e Energia e ao Ministério da Economia para que encaminhem os documentos relativos à proposta de privatização da Petrobras (pareceres, estudos, etc.) , em especial os pareceres da PGFN, de 29/6/2022, e da Secretaria do Tesouro Nacional, mencionados nas reportagens citadas na presente representação, bem como informe os responsáveis, o atual estágio e os próximos passos da proposta de privatização da Petrobras.
CONCLUSÃO
22.	O documento constante da peça 1 deve ser conhecido como representação, por preencher os requisitos previstos nos arts. 235 e 237, inciso III, do Regimento Interno/TCU e no art. 103, § 1º da Resolução - TCU 259/2014. 
23.	No que tange ao requerimento de medida cautelar, inaudita altera pars, entende-se que este não deve ser acolhido, por não estarem presentes nos autos os requisitos do fumus boni iuris e do periculum in mora.
24.	Por fim, ante os fatos narrados, entende-se oportuna a realização de diligência ao Ministério de Minas e Energia e ao Ministério da Economia para que encaminhem documentos e informações relativas à proposta de privatização da Petrobras.
PROPOSTA DE ENCAMINHAMENTO
25.	Ante todo o exposto, submetem-se os autos à consideração superior, propondo:
	a) conhecer da presente representação, satisfeitos os requisitos de admissibilidade previstos nos arts. 235 e 237, inciso III, do Regimento Interno deste Tribunal, e no art. 103, § 1º da Resolução - TCU 259/2014;
b) indeferir o requerimento de medida cautelar, inaudita altera pars, formulado pelo Exmo. Deputado Federal Reginaldo Lázaro de Oliveira Lopes, líder da bancada do Partido dos Trabalhadores na Câmara dos Deputados, tendo em vista a inexistência dos pressupostos necessários para adoção da referida medida;
c) realizar diligência, com fundamento no art. 157 do RI/TCU, ao Ministério das Minas e Energia ao Ministério da Economia, para que, no prazo de quinze dias, encaminhem os pareceres, estudos e demais documentos relativos à proposta de privatização da Petrobras, em especial os pareceres da Procuradoria Geral da Fazenda Nacional e da Secretaria do Tesouro Nacional mencionados na presente representação, bem como informem sobre os responsáveis, o cronograma, o atual estágio e os próximos passos da eventual privatização da Petrobras."
É o Relatório.

não há.

Não atuou.

REPRESENTAÇÃO. PRIVATIZAÇÃO DA PETROBRÁS. FUNDAMENTAÇÃO EM MATÉRIAS JORNALÍSTICAS. ESTUDOS EM ESTÁGIO EMBRIONÁRIO. AUSÊNCIA DE ATOS CONCRETOS A SEREM AVALIADOS. NÃO CONHECIMENTO. DILIGÊNCIA.

REPRESENTAÇÃO (REPR)

Secretaria de Fiscalização de Infraestrutura de Petróleo e Gás Natural (SeinfraPetróleo).

Examino representação formulada pelo Deputado Federal Reginaldo Lázaro de Oliveira Lopes a respeito de possíveis irregularidades ocorridas no âmbito do Governo Federal, relacionadas às ações em andamento no sentido de privatizar a Petrobras, na qualidade de sociedade de economia mista e entidade integrante da administração federal.
2.	O Representante encaminha endereços eletrônicos relativos a matérias jornalísticas que tratam da proposta do Governo Federal de privatização da Petrobras (peça 1, p.3) e, com fundamentos nessas reportagens, indica proposta do Governo em privatizar a companhia estatal a partir de manobras constantes apenas no âmbito da administração da própria empresa, meramente societárias, segundo seu estatuto, pelas quais as ações preferenciais da empresa seriam convertidas em ordinárias, o que alteraria o percentual de ações com direito a voto pertencentes à União, deixando, assim, de ser a acionista majoritária.
3.	Tal alteração seria realizada de maneira contrária à lei e em prejuízo à União, pois, de maneira diferente do que ocorreu com a privatização da Eletrobras, por exemplo, em que foi levada a efeito por intermédio de capitalização da empresa, na modalidade aumento de capital social com a subscrição de novas ações combinada com a renúncia por parte da União de seu direito de subscrever, acarretando, desse modo, na diluição do controle da União sobre essa empresa
4.	Mencionou, ainda, que o Estatuto Social da Petrobras prevê, em seu art. 5º, §1º, que as ações preferenciais serão inconversíveis em ações ordinárias, e vice-versa, sendo necessária a alteração do referido dispositivo para que fosse permitida sua alteração. (peça 1, p.4) 
5.	Dessa forma, pleiteia, ao final:
i. Que esta Corte de Contas adote procedimento de fiscalização e apuração da regularidade dos processos de privatização da Petrobras, ora denunciados, inclusive a responsabilidade dos agentes políticos e administradores envolvidos, bem como de adoção de medidas específicas com efeitos de nulidade ou suspensão cautelar de próximas etapas para evitar efetivação de contratos ou pagamentos vindouros que se mostrem inseguros juridicamente e/ou irregulares quanto às regras administrativas e contábeis;
ii. Que esta Corte de Contas requisite a cópia integral dos estudos e notas técnicas que contêm a análise pormenorizada da operação de privatização da Petrobras, no modelo proposto pela União, em especial os mencionados pareceres da PGFN datado de 29 de junho e da Secretaria do Tesouro Nacional mencionados nas reportagens.
iii [sic]. Requer a adoção das providências legais para apuração de responsabilidade penal, civil e administrativa dos gestores e de terceiros envolvidos com os atos objeto desta representação, na forma da legislação em vigor. 
iv [sic]. Requer a adoção das demais medidas cabíveis de competência desta Corte; e 
v [sic]. Requer sejam comunicados à autora da presente Representação os respectivos encaminhamentos.
6.	Após analisar os elementos apresentados, a Secretaria de Fiscalização de Infraestrutura de Petróleo e Gás Natural (SeinfraPetróleo) propôs conhecer da presente representação, indeferir o pedido de medida cautelar e realizar diligência.
7.	Pelas razões a seguir detalhadas, dissinto de parte dos encaminhamentos propostos pela SeinfraPetróleo.
8.	Consoante consta no exame técnico da unidade especializada do TCU, transcrito em meu relatório, não restou devidamente caracterizada qualquer infringência legal, pois "as próprias matérias indicam que a proposta inquinada ainda careceria de aprovação pelo Congresso Nacional, uma vez que um projeto de lei seria formulado e que seria amplamente debatido naquela Casa Legislativa".
9.	Na mesma linha, a unidade instrutora registrou que, atualmente, a privatização se mostra meramente como uma proposição embrionária, que ainda será debatida nos fóruns adequados.
10.	Tanto é assim que a área técnica concluiu, em sua instrução, que sequer inexiste a fumaça do bom direito, expressão que significa que o alegado direito seria plausível. Também não constatou qualquer perigo da demora, pois inexiste ato pendente de surtir efeitos, tampouco algo concreto que indique quais serão os próximos passos ou decisões a serem tomadas no caso, incluindo modelos de privatização e se assim será a decisão a ser adotada.
11.	Contudo, ainda assim propõe diligência para que o Ministério de Minas e Energia e o Ministério da Economia encaminhem a este Tribunal eventuais pareceres da Procuradoria Geral da Fazenda Nacional e/ou da Secretaria do Tesouro Nacional (mencionados nas matérias jornalísticas) , estudos e demais documentos porventura existentes relativos à proposta de privatização da Petrobras, bem como informem sobre os responsáveis, o cronograma, o atual estágio e os próximos passos da sua eventual privatização, com vistas a dar início ao acompanhamento da matéria. 
12.	Em relação ao conhecimento da presente representação, considerando (i) que a privatização da Petrobras ainda se encontra em estágio embrionário, sem qualquer definição sobre sua modelagem, nem mesmo ato administrativo que leve adiante, neste momento, tal desestatização; (ii) que as matérias jornalísticas que embasaram estes autos tratam de mera especulação sobre a futura privatização daquela companhia; (iii) que, conforme registrado pelo próprio representante, o processo de privatização de empresas estatais está sujeito, primeiramente, à autorização pelo Congresso Nacional, por meio de aprovação de respectivo Projeto de Lei, que inexiste até o momento; e (iv) que, depois de autorizado pelo Legislativo, seus estudos devem ser submetidos ao exame desta Corte de Contas, nos termos dos arts. 2º e 10 da Instrução Normativa TCU nº 81/2018, no prazo de 150 dias prévio à publicação de seus respectivos editais/contratos/aditivos; concluo, por conseguinte, que inexiste qualquer ato administrativo concreto do Poder Executivo a ser apreciado, neste momento, por este Tribunal em sede desta representação.
13.	Assim sendo, divirjo da SeinfraPetróleo e me manifesto por negar conhecimento à presente representação, pois o art. 237, parágrafo único, c/c art. 235, caput, do Regimento Interno/TCU preveem que as denúncias e representações devem estar acompanhadas de indício concernente à irregularidade ou ilegalidade denunciada, conquanto, no presente caso, não se verificou qualquer ato concreto a ser inquirido como ilegal capaz de ser avaliado por este Tribunal, mas tão somente prospecções sobre possíveis modelagens a serem adotadas.
14.	Nada obstante, considerando a relevância da matéria e que, conforme anotei acima, esta Corte de Contas deve acompanhar os atos preparatórios sobre desestatização da Petrobras, determino, desde já, que seja autuado processo específico, sob minha relatoria, para acompanhamento dos mencionados atos, realizando-se, naqueles autos, a diligência na forma proposta pela unidade técnica, de modo a dar início ao acompanhamento da matéria por este Tribunal e nortear o planejamento tempestivo das ações de controle.
	Ante o exposto, VOTO por que este Colegiado aprove a minuta de acórdão que ora submeto à apreciação.
TCU, Sala das Sessões, em 1 de novembro de 2022.
Ministro JOÃO AUGUSTO RIBEIRO NARDES 
Relator